臺灣嘉義地方法院刑事判決　　　　　　　93年度訴緝字第33號
　　公　訴　人　臺灣嘉義地方法院檢察署檢察官
　　被　　　告　丙○○原名蔡.
　　指定辯護人　戊○○律師
上列被告因毒品危害防制條例案件，經檢察官提起公訴（85年度
偵字第5119號、第6054號），本院判決如下：
    主  文
丙○○無罪。
    理  由
一、公訴意旨略以：被告丙○○（原名蔡惠紅，下均稱丙○○）
    與【甲○○】（所涉犯違反肅清煙毒條例案件，業經法院判
    決應執行有期徒刑16年，褫奪公權7年確定）、【丁○○】
    （所涉犯違反肅清煙毒條例案件，業經法院判決應執行有期
    徒刑15年確定）、【乙○○】（所涉犯違反肅清煙毒條例案
    件，業經法院判決有期徒刑8年確定）共同基於販賣毒品海
    洛因及安非他命之犯意聯絡，緣蔡清標因另案被警方查獲，
    於臺灣嘉義地方法院審理中當庭表示願供出毒品來源，法官
    即發交警方追查販毒者，由蔡清標於民國85年8月29日佯裝
    欲購毒品及安非他命之人，以000000000＃667號呼叫器呼叫
    ，適該號呼叫器使用人乙○○，將該呼叫器借予甲○○使用
    ，甲○○由該呼叫器知悉蔡清標欲向乙○○購買海洛因、安
    非他命事宜，乃代為與乙○○聯絡，得知乙○○販售毒品價
    格為：海洛因每台兩新台幣（下同）15萬元、安非他命每公
    斤35萬元，甲○○乃約蔡清標於同日下午4時20分許，在高
    雄市○○○路『三多戲院』附近見面，甲○○並與有共同犯
    意聯絡之丁○○一同前往，蔡清標偕同辦案之便衣員警到場
    ，蔡清標要求看樣品，甲○○即囑咐丁○○以電話聯繫綽號
    『打火』姓名不詳之成年男子，丁○○向『打火』取得塊狀
    海洛因1小包（淨重0‧12公克、包裝重1‧05公克）後，與
    甲○○於同日下午5時許，在高雄市○○○路『紅兵檳榔攤』
    附近與蔡清標見面，交付樣品予蔡清標試毒品純度，蔡清標
    取得該塊狀海洛因1小包後，即交予在場員警查扣，並與蔡
    清標談妥以每兩16萬元代價出售海洛因2兩，復約妥翌日（
    30 日）由乙○○出面交易，蔡清標須攜帶現金與乙○○交
    易。蔡清標（辦案員警在旁）即於同年月30日下午4時許，
    至高雄市○○路『澄清汽車旅館』219室，與乙○○及其知
    情並前往助勢之女友被告丙○○見面，並談妥買賣數量為海
    洛因5兩及安非他命5公斤後，乙○○與被告丙○○即至『瑞
    祥醫院』503病房找當時在該處住院之甲○○，甲○○允以
    70萬元代價售予乙○○5公斤重安非他命，乙○○即向蔡清
    標報價為80萬元，以便從中牟利10萬元，並相約於高雄市五
    甲夜市五甲廟前廣場見面交易。嗣於同年月30日晚上7時30
    分許，在高雄市五甲夜市五甲廟前廣場見面時，被警方查獲
    與蔡清標交易之乙○○與被告丙○○，因認被告丙○○共同
    涉犯麻醉藥品管理條例第13條之1第2項第1款、第3項之販賣
    安非他命未遂罪及肅清煙毒條例第5條第1項、第6條之販賣
    海洛因未遂罪嫌。
二、按犯罪事實應依證據認定之，無證據不得推定其犯罪事實，
    刑事訴訟法第154條定有明文，故事實之認定，應憑證據，
    如未能發現相當證據，或證據不足以證明，自不能以推測或
    擬制之方法，以為裁判基礎。而認定不利於被告之事實，須
    依積極證據，茍積極之證據不足為不利於被告事實之認定時
    ，即應為有利於被告之認定，更不必有何有利之證據，最高
    法院分別著有30年上字第816號判例甚明。又被告之自白，
    不得作為有罪判決之唯一證據，仍應調查其他必要之證據，
    以查其是否與事實相符，刑事訴訟法第156條第2項亦有明文
    。是被告雖經自白，仍應調查其他必要之證據，以察其是否
    與事實相符，其立法目的乃欲以補強證據擔保自白之真實性
    ；亦即以補強證據之存在，藉之限制自白在證據上之價值。
    而所謂補強證據，則指除該自白本身外，其他足資以證明自
    白之犯罪事實確具有相當程度真實性之證據而言。雖其所補
    強者，非以事實之全部為必要，但亦須因補強證據與自白之
    相互利用，而足使犯罪事實獲得確信者，始足當之（最高法
    院74年臺覆字第10號判例意旨參照）。且刑事訴訟上證明之
    資料，無論其為直接或間接證據，均須達於通常一般之人均
    不致有所懷疑，而得確信其為真實之程度，始得據為有罪之
    認定，若其關於被告是否犯罪之證明未能達此程度，而有合
    理懷疑之存在，致使無從形成有罪之確信，根據「罪證有疑
    ，利於被告」之證據法則，即不得遽為不利被告之認定，亦
    有最高法院76年度台上字第4986號判例可稽。又檢察官就被
    告犯罪事實，應負舉證責任，並指出證明之方法。刑事訴訟
    法第161條第1項亦定有明文。因此被告並無自證無罪之義務
    ，此乃無罪推定之原則。是以何項卷證資料有利於被告或不
    利於被告，應由擔任公訴角色之檢察官盡其舉證之義務，此
    乃上開法條規定公訴人於刑事訴訟程序進行中應盡之法定義
    務。故最高法院著有92年台上字第128號判例，闡明「刑事
    訴訟法第161條已於91年2月8日修正公布，其第1項規定：檢
    察官就被告犯罪事實，應負舉證責任，並指出證明之方法。
    因此，檢察官對於起訴之犯罪事實，應負提出證據及說服之
    實質舉證責任。倘其所提出之證據，不足為被告有罪之積極
    證明，或其指出證明之方法，無從說服法院以形成被告有罪
    之心證，基於無罪推定之原則，自應為被告無罪判決之諭知
    」之意旨甚明。
三、公訴人認被告丙○○涉犯麻醉藥品管理條例第13條之1第2項
    第1款、第3項之販賣安非他命未遂罪及肅清煙毒條例第5條
    第1項、第6條之販賣海洛因未遂罪嫌，無非以被告於警訊中
    之供述，及查獲當時被告亦在現場等為其主要論據。訊據被
    告固坦承在前揭查獲地點為警查獲，惟堅詞否認有何販賣海
    洛因、安非他命毒品之犯行，辯稱：伊並無與乙○○等人共
    同販賣毒品之行為，且伊並不認識甲○○、丁○○、蔡清標
    等人；而伊於警訊中所製作之筆錄並未經錄音、錄影，且有
    遭警刑求，應無證據能力；又伊對乙○○等人如何洽談毒品
    事宜均不知情，故伊並無販賣毒品等語。本院考量下列事證
    ，認被告並無如起訴書所載販賣毒品之犯行，茲詳述如下：
（一）按刑事訴訟法第100條之2雖準用同法第100條之1第1項之
      規定，即司法警察詢問犯罪嫌疑人，除有急迫情況且經記
      明筆錄者外，應全程連續錄音。然考其立法目的，在於建
      立詢問筆錄之公信力，旨在輔助筆錄之不足，並擔保詢問
      程序之合法正當。亦即在擔保被告對於詢問之陳述，係出
      於自由意思及筆錄所載內容與其陳述相符。如被告之陳述
      係基於自由意思而非出於不正之方法，且其陳述與事實相
      符，縱令對之詢問時未經全程錄音，或事後無法提出錄音
      帶以供法院勘驗比對，致公務員實施詢問程序不無瑕疵，
      惟仍難謂其供述之筆錄，絕對不具證據能力（最高法院93
      年台上字第4525號判決意旨參照)。至於非因急迫情況且
      記明筆錄，而未全程連續錄音或錄影之陳述，依上開刑事
      訴訟法第100條之2雖準用同法第100條之1第1項，固屬違
      背法定程序取得之供述證據，但其有無證據能力，則應依
      均衡原則，權衡個案違背法定程序之情節，侵害權益之種
      類及輕重，犯罪所生危害程度等情狀，兼顧人權保障及社
      會與公共利益之均衡維護，作為判斷之準據，非謂一有違
      背，即一概認無證據能力。查本案被告丙○○於85年8月
      30日晚上7時30分許為警查獲後，在嘉義市警察局第二分
      局所製作之警詢筆錄之過程，並無錄音、錄影乙情，固據
      嘉義市警察局第二分局於93年12月15日以嘉市警二刑字第
      0930036540號函函覆明確 (見本院卷第109頁)，惟該次筆
      錄業經被告閱覽後簽名在後，亦有該筆錄在卷可參，則是
      否以上情即謂被告於警訊中之供述無證據能力，非無可疑
      ？且參以被告於偵查中及送審時均未曾對伊警詢陳述之任
      意性有所爭執 (分別見臺灣嘉義地方法院檢察署85年度偵
      字第5119號卷節本第22頁背面至23頁背面、本院85年度訴
      字第708號卷節本第9、10頁85年10月23日訊問筆錄)，直
      至本院審理時始為前開遭刑求之辯解，俱徵被告警詢供述
      應具任意性，又其於85年8月31日遭羈押時之「傷患自述
      表」已因逾保存期限5年，致臺灣嘉義看守所無法提供乙
      情，亦經該所於93年12月16日以嘉所豐衛字第0930004320
      號函函覆屬實 (見本院卷第110頁)，則其所辯制作警訊筆
      錄時遭警刑求乙節，是否與事實相符，實有可議，加以被
      告於本院行準備程序時及審理時當庭表示放棄調查伊於85
      年8月30日之偵查錄音帶，及認證人即當時為被告制作警
      訊筆錄之警員林志鴻無傳訊之必要 (見本院卷第124頁94
      年1月5日準備程序筆錄及第174頁94年2月16日審判筆錄)
      ，而其復未能提出任何證據資以證明其於警訊中所供確有
      受警員強暴、脅迫、利誘、詐欺、疲勞訊問、違法羈押或
      其他不正方法之情事，實難認其於警訊中所為之供述有何
      非基於其本人自由意志所為之情形，益見其於本院審理時
      所辯遭警刑求云云，尚乏其據。且本案共同被告甲○○、
      乙○○、丁○○等人於警訊中之供述，與被告在警訊中所
      為之供述，相互比對，可知其等對本案如何為警查獲乙情
      ，供述大致相符，且核與證人即本案查獲警員侯安定所證
      之情節相吻合，足資認定被告在警詢之供述自得採為認定
      其犯罪與否之證據。綜上，依前開判決意旨，本件警員於
      制作被告筆錄時確實未依上開刑事訴訟法之規定予以全程
      連續錄音、錄影固有疏漏，然其於警訊中所為之供述，既
      未能證明確係非基於其自由意思而為，自得採為認定事實
      之依據，而具有證據能力，合先敘明。
（二）本案公訴人所指被告有販賣毒品犯行之唯一證據，乃被告
      於警訊中供稱：「……是乙○○與蔡清標在談論買賣海洛
      因及取貨問題，乙○○說去取貨會怕，我說要賺錢的怕什
      麼，你不敢帶貨（海洛因）我幫你帶」等語 (見嘉義市警
      察局第二分局嘉市警二刑字第10443號卷影本第16頁)，然
      按諸上開說明，仍應有其他補強證據而足以使被告販賣毒
      品之犯罪事實獲得確信，始足為不利於被告之認定。今查
      ，依被告之上開自白，加以被告當時為同案被告乙○○之
      女友，依經驗法則，確實讓人懷疑被告有參與販賣毒品之
      情，惟從反面觀之，在無任何補強證據之情下，若僅以上
      開被告之自白即推論被告確有販賣海洛因及安非他命毒品
      之犯行，又嫌速斷，且有違前揭「罪證有疑，利於被告」
      之證據法則。參以本案共同被告乙○○、甲○○、丁○○
      等人所涉犯之違反肅清煙毒條例案件歷經數次偵、審程序
      ，不惟從未提及被告有如何參與販賣海洛因及安非他命毒
      品之犯行，甚且對被告究竟為何於查獲時在場乙情亦隻字
      未提，則可否以被告上開供述即為其不利之認定，不無可
      疑？又參酌前揭判例意旨，諸如被告與同案被告乙○○究
      於何時、何地，達成販賣海洛因、安非他命毒品之合意，
      及其於現場係分擔何種行為等重要犯罪構成要件，依法均
      需有補強證據，以證明其上開供述之真實性，惟遍觀全院
      卷證，除被告之上開供詞外，公訴人對上開重要構成要件
      均未有具體詳盡之陳述，僅因被告為同案被告乙○○之女
      友，及被告上開於警訊中之供述，即泛言被告有販賣毒品
      之犯行，尚嫌速斷；又證人即本案查獲時佯欲購買毒品之
      蔡清標亦僅證稱伊與共同被告乙○○、甲○○、丁○○等
      人交易毒品之過程，然卻從未證陳伊有如何向被告聯絡購
      買毒品之舉，是被告有無參與販毒，顯有可議；再參以證
      人即本案查獲之警員侯安定僅證稱查獲時被告在場，惟對
      被告於本案販賣毒品究分擔何種行為乙情亦毫無所悉 (見
      臺灣高等法院臺南分院86年度上訴字第1581號卷第87至90
      頁)；再者，共同被告甲○○於本案查獲前與被告並不相
      識乙情，業據其於本院審理時證述明確在卷 (見本院卷第
      173頁94年2月16日審判筆錄)，參以共同被告甲○○於本
      案係居於聯絡販賣毒品之重要角色，若被告確有參與販毒
      ，其豈有不知之理？此外，本案查獲時亦未在被告身上或
      住處扣得任何毒品，或查扣販賣毒品所用之工具，有扣押
      書1紙在卷足參（見嘉義市警察局第二分局嘉市警二刑字
      第10443號卷影本第21頁），凡此種種，均難認公訴人所
      指毫無令入懷疑之處，且公訴人亦未就被告販賣毒品舉出
      任何補強證據，自難僅憑被告於查獲時在場，以及被告之
      上開供述，即為被告不利事實之認定。
（三）末按法官須超出黨派以外，『依據法律』獨立審判，不受
      任何干涉，為憲法第80條所明確揭櫫之審判獨立原則，由
      此可知，法官係依據「法律」獨立審判，並非依據「判決
      」獨立審判。查本案同案被告甲○○所涉犯違反肅清煙毒
      條例案件，業經法院判決應執行有期徒刑16年，褫奪公權
      7年確定；同案被告丁○○所涉犯違反肅清煙毒條例案件
      ，業經法院判決應執行有期徒刑15年確定；同案被告乙○○所涉犯違反肅清煙毒條例案件，業經法院判決有期徒刑
      8年確定等情，固有本院85年度訴字第708號判決、臺灣高
      等法院臺南分院86年度上訴字第1581號判決、87年度上訴
      字第1215號判決、87年度上更(一)字第96號判決、87年度上
      更(二)字第283號判決、88年度重上更(三)字第478號判決、最
      高法院89年度台上字第3087號判決在卷可按，並經本院依
      職權調取上開卷宗查閱無訛。而本案被告基上說明，尚難
      認其有公訴人所指之販賣毒品犯行，則上開本院85年度訴
      字第708號判決、臺灣高等法院臺南分院86年度上訴字第
      1581號判決、87年度上訴字第1215號判決、87年度上更(一)
      字第96號判決、87年度上更(二)字第283號判決、88年度重
      上更(三)字第478號判決、最高法院89年度台上字第3087 號
      判決縱已認定本案被告係與同案被告甲○○、丁○○、乙○○共同販賣毒品，亦難逕為被告不利之認定，準此，上
      開判決均不能拘束本院之審判，併予敘明。
四、綜上所陳，本件除被告上開自白外，既無其他補強證據足資
    證明被告於警訊中自白之犯罪事實確具有相當程度真實性，
    而本院就其他方面亦查無任何積極之證據足認被告於警訊所
    供與事實相符，實難僅憑其上開自白，即推測或擬制其犯行
    確實存在，亦即該自白不能遽採為不利被告之犯罪證據。雖
    認定犯罪所憑之證據，不以直接證據為限，惟本院綜合其他
    間接證據，亦無從本於推理作用，認定被告確有公訴人所指
    之上開犯行，此外，本院復查無其他積極證據足資證明被告
    確有公訴人所指犯行，揆諸前開說明意旨及根據「證據裁判
    主義」、「合理懷疑原則」、「罪疑唯輕原則」之證據法則
    ，本件應屬不能證明被告犯罪，爰依法諭知無罪之判決。
據上論斷，應依刑事訴訟法第301條第1項，判決如主文。
本案經檢察官古富祺到庭執行職務。
中　　華　　民　　國　　94　　年　　2 　　月　　25　　日
                  臺灣嘉義地方法院刑事第五庭
                      審判長  法  官  黃國益
                              法　官  黃義成
                              法  官  黃仁勇
以上正本證明與原本無異。
如不服本判決，應於判決送達後10日內，向本院提出上訴狀 (應
附繕本)。
中　　華　　民　　國　　94　　年　　2 　　月　　25　　日
                          　　書記官  吳明蓉
